臺灣桃園地方法院民事判決　　　　　　　109年度婚字第404號

原　　　告　沈毓達　　
訴訟代理人　李珮瑄律師
被　　　告　范晉萍　　

訴訟代理人　呂秋■竄蒏v
複　代理人　王弘熙律師
上列當事人間請求離婚事件，於中華民國110 年10月26日言詞辯
論終結，本院判決如下：
    主      文
准原告與被告離婚。
訴訟費用由被告負擔。
    事實及理由
壹、程序方面 
    按配偶之一方為大陸地區人民者，其判決離婚之事由，應依
    臺灣地區之法律。臺灣地區與大陸地區人民關係條例第52條
    第2 項定有明文。被告為大陸地區人民，原告為臺灣地區人
    民，兩造離婚之事由，自應適用臺灣地區之法律。
貳、實體方面
一、原告起訴略以：
  ■抭Q告為中國人士，兩造於民國102 年9 月27日在臺灣登記結
    婚，並於105 年5 月間返回臺灣定居，約定桃園市○○區○
    ○路00號為兩造共同住所。兩造婚後相處起初尚稱融洽，然
    被告有不願融入原告家庭相處之情，且無意生兒育女，忽略
    原告渴望生兒育女之想法，長此以往，兩造屢發生爭吵，婚
    姻關係逐漸產生裂痕。被告於107 年3 至4 月間向原告提及
    想離婚、欲討論離婚事宜，原告於同年4 月8 日提出「由原
    告給付其新臺幣（下同）500 萬元」之離婚條件，被告於同
    年月28日同意之，被告復於同年5 月2 日陡向原告表示要回
    中國娘家向父母說明離婚原因，過兩日便會返臺辦理離婚登
    記等語，翌日即搭機出境。被告後透過微信表示其「父母不
    諒解、需要原告向父母解釋離婚原因、其反悔不願離婚」云
    云，卻未再返臺。原告苦等不到被告返臺，於107 年6 月底
    向本院提起離婚訴訟（107 年度婚字第414 號，下稱前案）
    ，於前案中被告辯以係因原告與訴外人潘永琳交往，始欲離
    婚，並強調被告仍欲維持婚姻，期盼原告能斷絕婚外情對象
    往來等語。原告固曾因婚姻齟齬而一時失慮犯錯，與潘永琳
    發展，然該交往關係業於107 年8 月終結，再無任何不當交
    往關係，嗣前案判決駁回原告之訴確定。
  ■邧e案離婚訴訟遭駁回後，原告以微信持續向被告協商離婚條
    件，被告表示「之前你的律師傳過來的文件內容，2020/4/8
    之前我同意」，卻堅持要原告一次匯款與570 萬元等值之人
    民幣至被告中國帳戶，縱原告告知匯款數額太高，將被銀行
    認為有觸犯洗錢防制法之虞而無法進行，被告仍置若罔聞，
    且未告知是否會出現配合辦理離婚手續。眼見兩造婚姻將就
    此僵持，隨著時間流逝，無同居、共同經營婚姻生活之事實
    ，原告身為丈夫卻不知被告身在何處、生活如何，此停滯狀
    態加深兩造陌生隔閡與怨懟，遂以微信詢問被告身在何處、
    近況如何，並嘗試提回來共同生活、討論婚姻問題等請求，
    然而被告卻拒絕告知其住處及生活情況、無視原告想要解決
    婚姻窘境之請求、僅不斷細數指摘原告錯處等不友善回應態
    度，針對原告之話語及發言亦無任何親密親愛可言。
  ■囮韟閉う怴A原告自所任職之中華精測公司總經理獲知，被告
    竟寄發電子郵件給該公司總經理，以不實內容附上原告與潘
    永琳之合照，影射原告以職務之便，圖利合作之供應商，要
    求總經理應嚴加調查原告。此事使原告甚感痛苦、憤怒，清
    楚察知被告對原告如今僅存仇恨與報復心，蓋倘被告有心於
    婚姻，怎會以不實郵件影射原告有失職之嫌，污衊原告名譽
    ，經原告憤怒質問，被告非但無悔意，更辯以其「可以到中
    華精測找原告談」，試圖讓原告產生心理壓力，唯恐被告繼
    續散佈不實謠言，妨害原告名譽。原告心灰意冷，遂於107
    年6 月23日寄平鎮廣明郵局第211 號存證信函至原告所知悉
    被告最後留存地址「台中市○○區○○路00○0 號5 樓」，
    請求被告出面協商思量好聚好散，信件卻遭退回；被告經原
    告一再詢問，終於坦承因疫情之故，其人在中國陪爸媽。
  ■伈Q告自107 年5 月即已離開兩造同居處所，迄今未曾返回同
    居，前案訴訟過程中雖偶有出庭，然前案言詞辯論終結後繼
    續與原告分居，拒絕告知所在何處，且單方決定並返回中國
    居住迄今，寄發不實電子郵件污衊原告名與危及原告工作存
    亡等行為，均不受家事事件法第57條之限制。兩造長期分居
    ，毫無共同經營婚姻、相濡以沫之實，被告更恣意、惡意傷
    害原告名譽與工作，顯見兩造婚姻顯然早已破裂且難以回復
    ，難存任何夫妻恩愛感情，任何一般人置於此境地都將難有
    意願維持婚姻，且此破裂原因係由被告可歸責性較高，爰依
    民法第1052條第2 項准許兩造離婚。並聲明：准原告與被告
    離婚等語。
二、被告答辯略以：
  ■怑鴔i前案已遭本院駁回，原告仍將前案判決中主張之事實再
    次援引至本案，惟原告指訴內容，均為空言指謫，俱非事實
    ，亦無任何憑據，被告否認之。而前案訴訟進行中，被告早
    已表明願返家與原告同住，原告訴訟代理人稱「再與當事人
    確認，會在一兩週內陳報」，然被告卻苦等不到原告回應，
    經被告訴訟代理人聯繫所獲卻是「原告沒有意願」，甚至於
    最後言詞辯論期日，原告及原告訴訟代理人係以缺席之方式
    ，拒絕與被告溝通。而原告獲敗訴判決後，仍積極希望離婚
    ，然其所提條件卻因給付方式致懸而未決，詎料，原告卻再
    度對被告提起本案，三度對於被告提起訴訟，對於被告而言
    實屬莫大心理創傷。姑且不論原告片面所稱其與訴外人潘永
    琳已無來往是否屬實，然而原告對於自身外遇在先之作為，
    竟毫無一絲對於被告之歉意，反趁疫情期間，我國與中國間
    無法順利入境情況下，再度以訴訟方式折磨被告，實令被告
    甚感灰心。
  ■阰鴔i自始至終均知被告行蹤，否則豈會於自107 年6 月26日
    起訴狀、本次起訴狀均可填載被告之送達地址，甚至原告更
    曾至被告位在山西太原的娘家作客，原告本即知悉被告行方
    何處，前案判決後因原告仍積極提出離婚條件予被告，兩造
    間均保持聯繫之情形下，豈會全然不知被告去向，但仍故意
    於提起離婚訴訟前3 個月（109 年4 月23日）明知故問被告
    行方，並截圖做為證據。
  ■坉鴔i係先與潘永琳交往已久、背叛家庭，為求與潘永琳繼續
    交往，故而對被告提起離婚，此觀前案判決認107 年6 月間
    原告仍為二人製作男女對戒之定情物，可見原告與潘永琳仍
    持續交往中，前案判決後，原告對於外遇之後、將被告逼離
    家中之行為，對於被告絲毫未覺歉疚，反而執意要求離婚，
    迄至原告提起本案前，從未向被告道歉，原告犯錯在先，卻
    不願積極修復與被告之關係。而被告前遭原告趕離家中後因
    工作之故暫居台中，然對於住在中國之父母十分掛念，嗣後
    返回中國探望父母，詎料卻遇Covid-19肺炎疫情爆發，中國
    與我國間禁航而無法順利入境，原告卻指被告刻意隱瞞行蹤
    ，未曾與原告商量云云。然而正當疫情在世界各地肆虐，各
    地均面臨生離死別之嚴峻處境，原告腦海中第一件所想的卻
    是以此稱兩造分居作為訴訟上主張，毫不體恤被告擔心家人
    安危、焦慮不已之處境。又因目前疫情仍尚未平息，被告滯
    留海外，是因疫情造成兩造分離之不可抗力因素，應不可歸
    責於被告，原告逕指被告執意返回中國居住，除毫未顧及被
    告與岳父母間親情維繫外，要求被告於中國與我國禁航之情
    形下，需即刻與原告同居，顯係強人所難。原告對於前案判
    決所指未遵守婚姻忠誠義務而與潘永琳長期外遇、對於被告
    表明願修復關係不置可否終至兩造分居狀態等可責事由，均
    未積極修復，反而再度提告，何能指為均可歸責於被告？反
    是因可歸責於原告，而致兩造分居。另原告稱被告寄發不實
    郵件給其公司同事云云，然該郵件並非被告所寄，對此污衊
    不實言論被告不願隨之起舞，原告卻要求被告應對此負責，
    又原告於對話中態度不佳，卻反指被告不該，原告對於自身
    行為絲毫未反省更未向被告致歉，一副其提離婚訴訟敗訴後
    ，被告就應該乖乖的盡釋前嫌，裝作一切都沒發生，應該要
    快點回來繼續生活，否則便是被告自己的過錯，如此態度令
    人咋舌。
  ■禸滼y分居之現行狀態，係原告與婚外情對象潘永琳交往、逼
    迫被告離家所致，更因原告於外遇後迄今仍未對自身行為自
    省或改進，或向被告誠摯道歉，以致兩造間關係難以有效恢
    復，應由原告負擔全部或大部分之責任，原告依第1052條第
    2 項訴請離婚應無理由。並聲明：駁回原告之訴。
三、原告主張兩造於102 年9 月27日於桃園○○○○○○○○○
    登記結婚，嗣於105 年5 月間返回臺灣定居，原告前於107
    年6 月26日依民法第1052條第2 項向本院訴請離婚，經本院
    於107 年7 月19日以前案判決駁回原告之訴等節，有卷附前
    判決可稽，經本院依職權調閱前案卷宗核閱無訛，被告入出
    境紀錄亦有相關查詢資料在卷可佐，均為兩造所不爭執，堪
    信為真實。
四、按夫妻有民法第1052條第1 項所定各款情形以外之重大事由
    ，難以維持婚姻者，雙方固均得據以請求離婚，惟同條第2
    項但書既規定，難以維持婚姻之重大事由應由夫妻之一方負
    責者，僅他方得請求離婚，則於難以維持婚姻之重大事由，
    夫妻雙方均須負責時，自應比較衡量雙方之有責程度後，僅
    責任較輕之一方，得向責任較重之他方請求離婚；如有責程
    度相同時，雙方即均得請求離婚，始符公平之旨。此為最高
    法院向來之固定見解。所謂「有前項（指民法第1052條第1
    項各款）以外之重大事由，難以維持婚姻者」，乃抽象的、
    概括的離婚事由，係民法親屬編於74年修正時，為因應實際
    需要，參酌各國立法例，導入破綻主義思想所增設，其目的
    在使夫妻請求裁判離婚之事由較富彈性。至於是否有難以維
    持婚姻而得請求離婚之重大事由，主要係以婚姻是否已生破
    綻，且達無法回復之望作為判斷標準，且此判斷不可由原告
    已喪失維持婚姻意欲之主觀面來加以認定，而應依客觀標準
    認定有無難以維持婚姻之事實，該事實是否已達倘任何人處
    於同一境況，均將喪失維持婚姻希望之程度以決之。
五、原告主張被告於前案審理中表明有繼續維持婚姻之意願，然
    被告迄今遲遲未與原告同住，不願透露行蹤，甚至自行返回
    中國居住，且被告於109 年12月17日撰述不實內容之電子郵
    件，並將該郵件寄給原告任職的中華精測公司內多達55位員
    工之電郵信箱，影射原告以職務之便圖利廠商，以此破壞原
    告名譽，被告之行為顯示被告無意維持婚姻圓滿，亦無意維
    護原告名譽，兩造婚姻以破裂且難以回復等節，據其提出10
    8 年8 月12日起至109 年6 月30日止、109 年12月17日兩造
    間微信對話內容截圖、平鎮廣名郵局存證號碼211 號存證信
    函影本暨招領逾期而退回之信件、標題為「給中華精測的公
    開信【我是范晉萍，是中華精測前員工，是現研發部經理沈
    毓達的太太】電子郵件內容及所附附件之截圖等為證；被告
    亦提出前案108 年5 月24日、6 月26日言詞辯論筆錄影本、
    107 年5 月4 日兩造間微信對話內容截圖、原告與潘永琳往
    來電子郵件及親吻照片等為證：
  ■茩鴔i曾於107 年6 月26日，依民法第1052條第1 第3 款、第
    2 項，對被告訴請判決離婚，經前案判決認定原告於前案主
    張兩造於觀念及相處上有諸多摩擦，且自107 年間分居致婚
    姻關係有破綻而不能維持為無理由，而兩造婚姻破綻原因係
    原告與潘永琳有婚外情而起，原告可歸責性較高，而予駁回
    原告之請求，有前案確定判決在卷可稽。依家事事件法第51
    條準用民事訴訟法第400 條第1 項，除別有規定外，家事事
    件之確定之終局判決就經裁判之訴訟標的，有既判力。惟原
    告係以前案判決確定後的新事實為訴訟主張，不受前案確定
    判決既判力所及；而被告再次抗辯原告與潘永琳有外遇致婚
    姻破裂一事，已曾於前案訴訟中提出，復經兩造辯論，並經
    前案判決且確定，被告於本案中又未能提出證據，證明原告
    與潘永琳仍有持續交往之情事。本諸前案確定判決既判力之
    遮斷效力，兩造自不能再於本案中，再主張其已於前案確定
    判決言詞辯論終結前所提出之攻擊防禦方法，並主張與前案
    開確定判決所認定的事實相反之事項。
  ■珥鴔i主張兩造前案判決確定後，被告未返回兩造共同住所同
    住，且與原告之對話冷淡，無意經營兩造婚姻，更於原告再
    次提起訴訟即本案後，撰寫不實指控內容之電子郵件，並將
    該郵件寄給原告任職的中華精測公司員工包含總經理，妨害
    原告名譽等行為，加深兩造婚姻裂痕，任何人處於同一境地
    均無法維持婚姻，而請求離婚。被告雖辯稱原告從未就其外
    遇一事為道歉，未修補兩造婚姻裂，應負較高之可歸責云云
    ，然本院參酌原告所提上開證據，兩造自107 年5 月起分居
    ，迄今已逾2 年，期間歷經前案審理、判決，被告雖於前案
    審理時表明願意返家與原告同住，然觀兩造微信對話記錄，
    被告未提出返家想法，對於原告探詢維持婚姻之意願、被告
    近況及人在何處等問題，多消極以對，對於是否繼續維持婚
    姻並無正面表態，亦未告知人在何處，究係在臺灣境內或是
    境外均未可知，而自卷附被告入出境資料以觀，被告於前案
    判決後即107 年12月4 日出境，於108 年5 月19日入境，旋
    即又於108 年8 月15日出境，直至110 年9 月14日方再次入
    境，顯見被告長期不在臺灣，客觀上未與原告同居生活，無
    論原告是否確因被告於109 年6 月30日方告知原告被告在中
    國娘家居住，始確知被告的行止，均不影響被告長期未將其
    行蹤告知予原告之事實，此非一般配偶間應有之正常互動，
    不但無助於兩造修補感情，更與一般人面對婚姻問題，積極
    尋求溝通、期以修復感情之狀況顯著不同，難認被告主觀上
    有何繼續維持兩造婚姻之意欲。縱使原告於前案中有外遇，
    導致兩造感情發生裂痕，然被告於前案既已言明不願放棄婚
    姻，惟前案判決確定後，兩造均鮮少就婚姻狀況主動、積極
    商談，放任感情不斷流逝，尚非原告單方所致，被告長期消
    極以對的態度與行為，亦是造成兩造婚姻破綻繼續擴大之原
    因。
  ■挳[諸原告所提原證10電子郵件，該電子郵件由「suuny.jp.
    0000000mail.com」寄送予「scott」等收件人、副本則寄予
    「我自己的郵箱<000000000@qq.com>」，標題為「給中華精
    測的公開信【我是范晉萍，是中華精測前員工，是現研發部
    經理沈毓達的太太】電子郵件內容及所附附件之截圖，附件
    為原告與潘文琳親吻照。被告雖辯稱寄送上開電子郵件之人
    非被告，然觀被告前係以「000000000@qq.com」電子信箱與
    原告間有電子郵件往來，且原告與潘文琳親吻照屬個人隱私
    ，能握有此親密照片定是親近原告之人方能取得，且此一照
    片被告於前案中亦有提出，已足認上開電子郵件係被告所寄
    發，被告所辯，顯係臨訟卸責，尚非可信。被告將關乎原告
    職業操守、隱私之事以公開信件寄給中華精測公司之員工包
    括總經理，衡情足以影響原告之名譽重大，如此玉石俱焚之
    作法，益徵被告不在乎兩造婚姻是否能繼續維持之心態。
  ■郕醢[前案判決確定後，兩造仍鮮少互動，往來訊息內容未見
    彼此關懷之愛意，在在顯示彼此配偶感情已淡薄，且兩造面
    對婚姻僵局從未主動化解，僅消極以對，任憑時光流逝，僅
    偶透過電子方式聯繫，洵非一般分隔兩地但仍積極經營配偶
    共同生活之模式，本案訴訟過程亦可見兩造溝通極不良，欠
    缺信任基礎，足認兩造婚姻破綻甚深，夫妻恩義已絕，維持
    婚姻所需之互助、互愛、互信、互敬、相互包容、扶持、同
    甘共苦、理性溝通、求取共識等必要條件，均已喪失殆盡，
    顯有難以維持婚姻之事實，此婚姻之破綻任何中立理性之人
    處於同一境況，均顯不可能修補，並衡其情節，兩造於前案
    判決後的時點起，對於破綻之產生可歸責性無分軒輊，兩造
    均得請求離婚，故原告主張依民法第1052條第2 項訴請離婚
    ，自應准許。
六、綜上所述，原告主張兩造婚姻已有難以維持之重大事由為可
    採，且兩造有責程度相同，原告本於民法第1052條第2 項規
    定，訴請判決兩造離婚，為有理由，應予准許。
七、本判決事證已臻明確，兩造其餘之攻擊或防禦方法及證據，
    經斟酌後均不足影響判決結果，爰不一一論駁，附此敘明。
據上論結，原告之訴為有理由，爰依家事事件法第51條，民事訴
訟法第78條，判決如主文。
中    華    民    國   110    年    11    月    30    日
                  家事庭法  官  毛松廷
以上正本係照原本作成。
如對本判決上訴，須於判決送達後20日內向本院提出上訴狀。如
委任律師提起上訴者，應一併繳納上訴審裁判費。
中　　華　　民　　國　 110　　年　　11　　月　　30　　日
                        書記官  張堯振